【裁判字號】    89,保險上,10
【裁判日期】    900619
【裁判案由】    給付保險金
【裁判全文】
臺灣高等法院臺中分院民事判決  八十九年度保險上字第一○號
上 訴 人    三商人壽保險股份有限公司（中區行政部）
法定代理人  劉中興
訴訟代理人  蔡奉典律師
被上訴人    甲○○
訴訟代理人  許漢鄰律師
右當事人間請求給付保險金事件，上訴人對於中華民國八十九年五月二十九日臺灣臺
中地方法院八十八年度訴字第三三六五號第一審判決提起上訴，本院判決如左：
    主    文
上訴駁回。
第二審訴訟費用由上訴人負擔。
    事    實
甲、上訴人方面：
一、聲明：求為判決：(一)原判決廢棄。(二)駁回被上訴人在第一審之訴。(三)一、二訴審
    訴訟費用由被上訴人負擔。
二、陳述：除與原判決記載相同者，茲引用之外，補稱：
  (一)原判決理由項下第五點第三行以下載「所謂外來突發事故之外來，係指事故非因
    疾病、器官老化等內在之原因引起；突發係指對於事故之發生原因或結果，非其
    所得預見。故出於意外之原因，發生意外之結果，固屬意外事故，非出於意外之
    原因，但發生意外之結果，亦屬意外事故。‧‧‧凡條款中任何含義不清或不確
    定，均應作不利保險人之解釋‧‧‧。再者，被保險或受益人向保險人求償時，
    對意外應負舉證責任，惟若經證明傷害或死亡非內在原所導致，其舉證責任已盡
    。」然查，台北地方法院八十年保險字第六十四號判決「(1)意外傷害（或死亡）
    之定義，學說上有原因說及結果說之區別，採結果說不問原因是否出於意外，若
    結果出於意外者，即屬意外傷害或意外死亡。但採原因說時，必須導致傷害或死
    亡之原因係出於意外者，方屬意外傷害。若係結果出於意外，而原因非出於意外
    者仍非意外傷害或死亡，前者之適用對被保險人自然較為有利，但如保險契約之
    約款採「結果說」時，契約用語應僅概括使用「意外傷害或死亡」之字句。而本
    件二造上開保險契約卻明確使用「遭外來突發之意外事故」等字句，在解釋上已
    可確定係採「原因說」，並無原告所指契約文字有疑義之情形，自不得將之作有
    利於原告之擴張解釋，認為只須中暑死亡之結果出於意外，即屬保險事故之發生
    （即採結果說）。(2)而所謂「外來而突發之事故」，必須滿足下列二項之要件：
    一為外來的，意即限定引起事故之原因係出於自身以外外在環境（包括他人之行
    止）之變化，故內發疾病所導致之結果應排除在外。二為突發的，意即外在環境
    變化係急速的以致不可預期或出乎預料之外。」因此，中暑死亡是否可視為本件
    保險契約之保險事故，其關鍵應為導致中暑外在原因（如氣溫之變化），是否為
    急遽的而超乎正常人經驗預料之外，此有台北地方法院八十年保險字第六十四號
    判決乙份可參。據此說明，被保險人之死亡，雖係因外來事故所致，但並非突發
    的事故而導致死亡。按被保險人死亡時，其面部朝下，臉部、頸部有深色圍巾覆
    面，手戴手套，腳穿襪子，未穿鞋，身旁還有一刀柄已斷裂之水果刀，且在該大
    樓十三樓陽台上，發現一條白色童軍繩，該繩索已固定好並垂降到十二樓，依現
    場情狀及被保險人之裝束打扮，推斷其係由該大樓十三樓利用童軍繩攀爬至十二
    樓，不慎墜落地面死亡，應無違一般經驗法則。且被上訴人於民國（下同）八十
    八年十二月廿八日提出之準備書狀第二點亦載「家屬雖猜測當晚被保險人偕姊聊
    天後，到十二樓頂樓散步或休息，待欲下來，門被反鎖，因值深夜，一則恐叫門
    會吵醒鄰人，再則從十二樓頂樓叫門五樓家人並不一定聽得見，情急之下，自行
    爬越圍牆欄干以致墜樓死亡。」可見，被上訴人亦不排除被保險人係因攀爬高樓
    不慎墜樓死亡之可能性，故保險事故顯非因突發事故所致。再按，案發日期為八
    十七年八月廿八日，時值仲夏，台中市之氣溫非常悶熱，但被保險人卻以深色圍
    巾包住臉部及頸部，且攜帶水果刀及童軍繩，其行為顯有不法之意圖。按保險契
    約，乃最大善意契約，首重善意，以避免道德危險之發生。凡契約之訂立及保險
    事故之發生，有違背善意之原則，保險人即得據以拒卻責任，此有最高法院八十
    六年台上字第二一四一號判決可稽。被保險人在投保意外險之後，竟從事高危性
    之行為，並因而墜樓致死，其攀爬大樓之行為並非突發事故，乃一般人均可預見
    之危險行為，故非外來突發之意外事故。台灣高等法院八十四年台上字第三十四
    號判決：「所謂意外傷害之保險事故，界定為遭遇外來突發之意外事故，是本件
    傷害保險之事故，自應以保險契約所約定之內容予以解釋，即必以傷害事故發生
    之原因，係於外來之原因（非因被保險人本身已存在可資預料或查知之原因）以
    致發生意外之死亡結果，保險人始負給付保險金之責。又所謂「外來突發之意外
    事故」除係指「自身以外之事故」外，並應指「事發突然，且無法防範」。故被
    上訴人應舉證證明被保險人係因外來突發之事故而致死亡，始能請求給付保險金
    。原判決稱被上訴人只要能證明傷害或死亡非內在原因所導致，其舉證責任即已
    盡，其認事用法顯有違誤。
  (二)何謂「意外傷害事故」：
  (1)按被上訴人主張被保險人因意外傷害事故而死亡，並向上訴人要求給付保險金。
    然被保險人墜樓死亡，是否屬於系爭保險契約約定之意外傷害事故，甚有疑義。
    因依系爭保險契約書第五條第二項約定「前項所稱意外傷害事故，指非由疾病引
    起之外來突發事故。」而所謂「外來突發事故」之定義，實際上已有諸多判決先
    例可稽，如：
  最高法院保險上字第三四號判決：外來突發之意外事故，必以傷害事故發生之原
    因，不甚礙上訴人之防禦，係由於外來之原因，以致發生意外死亡之結果，保險
    人始負給付保險金之責。
  最高法院八十五年台上字第一四三○號判決：系爭保險契約將意外傷害定義為，
    遭遇外來突發之意外事故，是故本件保險事故，應以傷害事故發生之原因，係由
    外來之原因，以致發生意外死亡之結果，保險人始負給付保險金之責任。又所謂
    外來突發之意外事故係指自身以來之事故，且事發突然無法防範者而言。
  最高法院八十九年台上字第六三九號判決：上訴人應就其左足五趾缺失殘廢係因
    遭遇外來突發意外傷害事故所致負舉證之責，惟越南胡志明市西貢醫院‧‧‧均
    不能證明上訴人受傷之原因為何，而越南芽皮縣交通警察幹部王廷登‧‧‧亦無
    從認為關於上訴人受傷原因之證明‧‧‧上訴人主張其係因意外傷害事故造成左
    足五趾缺失殘廢，尚不足採。
  臺灣高等法院八十四年保險上字第一六號：核本件保險契約性質上係傷害保險，
    所承保之意外必須導致傷害殘廢或死亡之外界原因係出於意外者，方屬意外傷害
    。若係結果出於意外，而原因非出於意外者，仍非意外傷害殘廢或死亡，即非屬
    系爭保險契約之保險範圍。被上訴人主張上訴人應給付死亡保險金，依據前開約
    定及舉證責任分配原則，自應就權利發生事實即被保險人林Ｘ前遭遇外來、突發
    之意外事故故以此意外為其死亡之直接、單獨原因之事實負舉證之責。
  臺灣高等法院八十四年保險上字第二七號：單純被保險人死亡，尚不足以構成上
    訴人給付保險金之條件，則主張被保險人係符合上開上訴人應給付保險金條件之
    原因而死亡之被上訴人自應就被上訴人之死亡符合上開約定條件負舉證責任。
  台灣高等法八十五年保險上字第五號：保險契約之意外事故，應受保險契約條款
    所約定條件之限制，與一般人之觀念中所指之意外，係泛指意料之外者，其基本
    概念不同，自不容混為一談。‧‧‧又系爭保險契約條款第三條及第七條之約定
    ，係限制其原因須為外來，保險人始就約定之保險事故負責，如其原因非為外來
    ，而係身體內在之原因者，自非意外傷害保險契約所指之意外事故。
  臺灣高等法院臺中分院八十五年保險上字第六號：外來突發的意外傷害事故，依
    法並應由被上訴人舉證。茲依前所述，被上訴人之受傷殘，既不能證明係遭人行
    搶而砍斷手指，亦即不能證明其所受傷殘係外來突發的意外傷害事故所致，與上
    開請求給付保險金條款約定不合。
  (2)承上訴述，所謂意外傷害事故必須具備外來、突發、非疾病等三個要素，且造成
    死亡之原因及結果均應符合此三要素，始可謂符合系爭傷害保險之保險範圍。而
    非如原審所謂出於意外之原因，發生意外之結果，固屬意外事故，非出於意外之
    原因，但發生意外之結果，亦屬意外事故。
  (3)故如危險發生之原因乃可預知當事人可事先預防，例如不為危險行為，以規避危
    險之發生，但當事人竟不為預防或仍冒險採取該危險行為（如本件被保險人攀爬
    大樓之行為），終致危險結果之發生，則該危險發生之原因並非意外，不符合系
    爭保險契約所約定之危險，故被上訴人自不得請求上訴人給付保險金。
  (三)被上訴人死亡是否屬於意外傷害事故，應由誰負舉證責任？
  (1)原判決以「被保險人或受益人想保險人求償時，對意外應負舉證責任，惟若經證
    明傷害或死亡非內在原因所導致者，其舉證責任已盡，對於被保險人所遭受之傷
    害，保險人主張非意外事故所導致或援引保單所載之除外規定而主張免責者，保
    險人應負舉證責任。」
  (2)按系爭保險契約第五條約定「被保險人於本附約有效期間內，因遭受意外傷害事
    故」故其身體蒙受傷害而致殘廢或死亡時，依照本附約約定，給付保險金。前項
    所稱意外傷害事故，指非由疾病引起之外來突發事故，故系爭傷害險所謂之意外
    傷害事故須具備外來、突發、非疾病三項要素，亦即不僅要有傷殘死亡之結果，
    且造成傷殘死亡之原因更須具備該三項要素始可謂係符合系爭傷害險之保險範圍
    。其中所謂突發，即指事故之發生出乎意料之外也。可見系爭意外傷害險其性質
    特重事故原因發生之不可預料性，而此點為被上訴人申請傷害死亡保險金之有利
    事實，依民事訴訟法第二七七條規定，自應由其負舉證之責。
  (3)最高法院保險上字第三四號判決：外來突發之意外事故，必以傷害事故發生之原
    因，不甚礙上訴人之防禦，係由於外來之原因，以致發生意外死亡之結果，保險
    人始負給付保險金之責。最高法院八十九年台上字第六三九號判決：上訴人應就
    其左足五趾缺失殘廢係因遭遇外來突發意外傷害事故所致負舉證之責，惟越南胡
    志明市西貢醫院‧‧‧均不能證明上訴人受傷之原因為何，而越南芽皮縣交通警
    察幹部王廷登‧‧‧亦無從認為關於上訴人受傷原因之證明‧‧‧上訴人主張其
    係因意外傷害事故造成左足五趾缺失殘廢，尚不足採。
  (4)據上所述，被上訴人主張被保險人死亡符合系爭保險契約第五條約定之意外傷害
    事故，應由被上訴人對被保險人發生意外之原因，與意外發生之結果，負舉證責
    任。而非如原審所謂出於意外之原因發生意外之結果，固屬意外事故，非出於意
    外之原因，但發生於意外之結果，亦屬意外事故。然本件被上訴人僅能證明被保
    險人死亡之結果，但無法證明被保險人死亡之原因，係出於意外，故被上訴人請
    求給付保險為無理由。
  (四)被保險人邱士恭墜樓原因可疑處如下：
  (1)被保險人墜樓之大樓頂樓四周有約半人高之圍牆，圍牆上還加設欄杆，高度為一
    三○公分，此點業經  鈞院勘驗屬實，且為上訴人所不否認。而由被保險人所填
    具之要保書資料，其身高為一六三公分，故其意外失足跌落實不可能，會造成墜
    樓原因有二：一為他人推落；一為自行爬越圍牆，然檢警已排除他殺，顯然無外
    力因素。
  (2)又由剪報資料及警員李世雄之證詞，可知被保險人墜樓後，警方人員發現其面部
    有圍巾覆面、戴手套，褲管塞在襪子裡頭，未穿鞋子，身旁還一刀柄已斷裂之水
    果刀，裝束奇特。另警方在該大樓十三樓（即頂樓）陽台上，發現一條白色童軍
    繩，該條繩子垂降到十二樓。查被保險發生意外之時，正值夏天，天氣炎熱，被
    上訴人主張被保險人係至頂樓休息、散步，然從其裝束之奇特及現場之情景實難
    想像，其純係在頂樓休息，而警員雖稱「褲管塞在襪子裡面，我問過軍人，當時
    當兵的是如此。」但凡當過兵之男子均知道，軍中並無將褲管塞入襪子之穿著方
    式，而係將褲管塞入軍用長統靴並打上綁腿，此與被保險人將褲管塞入襪子內之
    穿著，為不同之方式，不可混淆。
  (3)被上訴人於八十九年二月廿一日所提準備書狀內云，被保險人之家人在其墜樓地
    點五樓租屋居住，當時被保險人返家與家人聊天至凌晨約二時五十分後，猜測被
    保險人到十二樓頂樓散步或休息，欲下來時門被反鎖，一時情急乃爬越圍牆卻不
    慎墜樓致死等語。然查如真係遭反鎖，何以在盛夏之晚間其裝束會如此特殊，
    且還隨身攜帶童軍繩、水果刀，難道其有先見之明，早知自己會被反鎖於高樓頂
    樓，此實不合裡之至。經鈞院受命法官履勘現場得知該大樓之頂樓有三個出入
    口，三個出入口均遭反鎖之機率甚小，且即使如此，然該出入口處即設有對講機
    ，如真係被反鎖，亦可使用對講機，請管理員幫忙開門，何以冒生命危險攀爬外
    牆而下。按攀爬於十三層樓高之大樓外牆而無任何防護措施，一旦掉落，非死
    即傷，此為常人均可預見及認識之事實，且該棟大樓並非供運動攀岩處所，被保
    險人亦非從事清潔工作所必須為之，然其卻於事故日凌晨以該等裝束而攀爬，並
    因而墜落身故。依系爭個人傷害保險契約基本條款第九條除外責任之約定旨趣，
    其行為自違該條第二款之規定情形，蓋若連被保險人該等高度危險性之行為亦可
    列入系爭傷害險之保險範圍而認上訴人應予給付，對於保險法規定之意旨及保險
    制度之射倖性及傷害險設計之本意均將破壞殆盡，蕩然無存矣！
三、證據：除援用第一審所提證據外，請求勘驗現場。
乙、被上訴人方面：
一、聲明：求為判決：(一)駁回上訴。(二)第一、二審訴訟費用由上訴人負擔。
二、陳述：除與原判決記載相同者，茲引用之外，補稱：
  (一)查上訴人理由狀內稱：「被保險人之死亡，雖係因外來事故所致，但並非突發的
    事故而導致死亡，其攀爬大樓之行為並非突發事故，乃一般人均可預見之危險行
    為，故非外來突發意外事故，故被上訴人應舉證證明被保險人係因外來突發之事
    故而致死亡，始能請求給付保險金云云‧‧‧」然查上訴人之抗辯，已於八十八
    年十二月三十日答辯狀及八十九年二月二十一日原審審理時提出。被上訴人於八
    十九年二月二十五日，聲請調查證據狀請求傳訊鑑定證人法醫董錫榮及處理員警
    李世雄，並經原審於八十九年三月十六日及四月十日傳訊審酌，被上訴人在四月
    十日並於準備書狀說明清楚，益見上訴人之上訴顯無理由。
  (二)查保險法第二十九條規定：「保險人對於由不可預料或不可抗力之事故所致之損
    害負賠償責任。」及第三十四條規定：「保險人應於要保人或被保險人交齊證明
    文件後，於約定期限內給付賠償金，無約定期限者，應於接到通知十五日內給付
    之」。本件被保險人邱士恭並無保險法第一百三十三條免責之事由，上訴人在原
    審竟以「邱君係自行攀爬大樓致失足死亡墜落，核屬前述附約條款『除外責任之
    約定』，其所請該項保險金歉難給付」為由，而不予理賠卸責，且一再抗辯被保
    險人邱士恭意外墜樓死亡，係因故意行為所致，但又說不出係何種故意行為，只
    以未經證實之報載猜測被保險人邱士恭有犯罪嫌疑云云，而上訴理由亦承原審抗
    辯要被上訴人舉證證明被保險人係因外來突發之事故而死亡，始能請求給付保險
    金云云，同時請求  鈞院再到現場勘驗，鈞院亦依上訴人所請於九十年三月三十
    日到現場勘驗，並親自上台中市○○路一三０號十二樓樓頂，得知十二樓頂並有
    樓梯間三個出入口，且出入門確有反鎖，如上樓頂之人忘記帶鑰匙，確會因反鎖
    而無法下來。
  (三)本件被保險人邱士恭墜樓死亡，其死亡時面部朝下，臉部、頸部有圍深色圍巾，
    手戴手套，腳穿襪子，未穿鞋子，該大樓十二樓頂有一條垂吊之童軍短繩等情狀
    ，於原審業據派出所警員李世雄到庭陳述明確其死亡係外來之事故，為兩造在原
    審所不爭執，且  鈞院九十年五月九日再傳證人員警李世雄到庭作證，亦作相同
    的證詞，並補充說：「當時死者身上只有一支鑰匙，當時死者臉朝下，等檢察官
    驗屍時，請管理員確認是可能五樓或七樓的住戶，結果我們用那支鑰匙，確定可
    以打開死者住戶的門，當時懷疑是行竊，但在死者身上沒有查到其他財物，且至
    十一樓清查沒有失竊痕跡，研判是意外。」由證人李世雄證詞可再次證實，被保
    險人邱士恭確係意外死亡，且當時被上訴人租屋在該棟大樓五樓之一，邱士恭身
    上有留有那支鑰匙，係出入自己住處之用無誤，而邱士恭褲管在襪子裡面，亦經
    證人李世雄證稱「我問過軍人，當時當兵均是如此」，而「死者身上沒有其他傷
    痕，應該沒有拿水果刀自殘」，在在顯示被保險人邱士恭確係意外事故所導致死
    亡為不爭的事實。
  (四)再查保險法第一百零九條規定，被保險人死亡時，保險人不負給付保險金責任之
    情形有四：(1)被保險人故意自殺(2)被保險人因犯罪處死(3)被保險人因拒補致死(4)
    被保險人因越獄致死，本件被保險人邱士恭之死亡並無保險人不當給付保險金責
    任之情形，縱認被保險人有攀爬大樓之所為，亦難證明其攀爬之原因非出於意外
    ，而八十四年四月二十日台北地方法院亦有一判決指出「據檢察官判斷謝○儀係
    從友寧大樓逃生梯，欲攀防竊鐵架進入十樓後陽台時，鐵架脫落墜樓致死；其死
    亡時間係在日出之前，且身上攜帶起子等情形，即使謝○儀欲竊取他人財物，其
    既尚未著手，是謝○儀之行為，與刑法所規定之攜帶兇器於夜間侵入住宅竊盜之
    構成要件，即非等同。故被告指謫被保險人謝○儀係因犯罪行為而死亡，符合特
    約條款第十六條第四款前段約定除外責任事由，而拒絕給付保險金自非正當。再
    查，攀爬十層樓高大樓外牆，雖有摔落致死之可能性，惟此並非確定發生；被告
    抗辯謝○儀主觀上對攀爬大樓外牆可能摔落致死之行為有所預見，卻以縱然摔落
    致死亦在所不惜之間接故意心態聽任其自然發展，並進而為攀爬行為，致發生墜
    樓死亡之結果，其行為已符合綜合給付特約條款第十六條第二款約定云云；然此
    僅為被告之臆測，其空言辯解，並未能舉證證明謝○儀生前確有此主觀心態，若
    被告所述可採，任何人行走於道路或從事旅遊登山、球類運動等活動，發生意外
    死亡，即無法獲得保險金之理賠，則此顯逾保險本旨；是上訴人所辯，殊難採信
    。從而，原告依據保險契約請求被告給付保險金五十萬元及自本訴狀繕本送達之
    翌日即八十三年七月十二日起至清償日止，按週年利率百分之五計算之遲延利息
    ，為有理由，應予准許」。而本件被保險人邱士恭並無右述之故意或犯罪行為，
    退步言之，縱被保險人邱士恭有如上訴人所稱之犯罪行為，但因攀爬墜樓頂多只
    構成預備犯罪行為，被保險人尚不能免責，況被保險人邱士恭並無右述預備犯罪
    行為，只是上訴人單方不予理賠的妄加猜測而已，舉重以明輕，保險人無不能免
    責事由而仍應予以理賠。
  (五)上訴人於言詞辯論時，請求  鈞院再向陸軍第十軍團函調被保險人之相驗卷，顯
    有礙於訴訟之終結。理由：
  (1)本件被保險人邱士恭墜樓死亡，係意外之事故，為兩造在原審所不爭執，且經當
    時處理員警李世雄在原審及  鈞院調查證據時證實，其舉證責任已完備。
  (2)被保險人邱士恭墜樓及死亡時身上沒有其他傷痕，應沒有自殺之可能。
  (3)而上訴人稱被保險人為何會墜樓死亡，是否有吸用毐品，如有吸用毐品，則為犯
    罪行為，此純係個人猜測之詞，未經證實之臆測欠缺證據力，況依保險法第一０
    九條規定、八十四年台上字第一五四八號判例，保險人尚不能免責，而被保險人
    邱士恭並無上訴人所妄加猜測的預備犯罪行為，故保險人仍應負保險責任。
  (4)本件在調查程序進行中，上訴人請求  鈞院再到現場勘查，而  鈞院於九十年五
    月九日準備程序時最後問兩造是否尚有其他主張及爭執，兩造均稱「無」。鈞院
    並宣示本件準備程序終結，並定六月五日言詞辯論，今上訴人再提出向陸軍第十
    軍團函調被保險人之相驗卷，顯違民事訴訟法第一百九十六條第二項前段之規定
    。
三、證據：援用第一審所提證據。
丙、本院依職權訊問證人李世雄。
     理      由
一、本件被上訴人起訴主張其子邱士恭於八十六年九月十二日與上訴人簽訂人壽保險
    契約，及個人傷害保險附約，經指定被上訴人為受益人，詎被保險人邱士恭於八
    十八年八月二十六日因意外死亡，被上訴人依約向上訴人請求給付人壽險保險金
    一百萬元及個人傷害保險金二百萬元，上訴人除給付人壽保險金計新台幣（下同
    ）一百萬一千九百十八元外，對於個人傷害保險金，則拒絕理賠，其理由為被保
    險人邱士恭係自行攀爬大樓致失足死亡墜落，因被保險人之故意行為致死，核屬
    系爭傷害契約除外責任之約定，然保險法第一百三十三條規定保險人之免責事由
    僅為故意自殺或犯罪行為，被保險人邱士恭並無保險法第一百三十三條之事由，
    上訴人依保險法第二十九條及第一百三十一條之規定，負有給保險金之責任。
二、上訴人則以被保險人攀爬於十三層樓高之大樓外牆，並因而墜落身故，依系爭傷
    保險契約第九條第二款之除外條款約定，因被保險人之故意行為，保險人不負給
    付保險金之責任，且以其裝束，係因特定不法意圖而攀爬，縱被保險人基於善意
    原因攀爬，其行為造成死亡之結果，並非外來突發事故所導致，不符合傷害保險
    之定義，又攀爬於十三層樓高之大樓外牆而無任何防護措施，為高危險性之行為
    ，並不在傷害保險範圍等語置辯。
三、查被上訴人之子邱士恭於八十六年九月十二日與上訴人簽訂人壽保險契約，及個
    人傷害保險附約，經指定被上訴人為受益人，詎被保險人邱士恭於八十八年八月
    二十六日因自十三層樓高之大樓墜樓死亡，被上訴人依約向上訴人請求給付人壽
    險保險金一百萬元及個人傷害保險金二百萬元，上訴人僅給付人壽保險金計一百
    萬一千九百十八元外，對於個人傷害保險金，則以被保險人之死亡係因自已之故
    意行為所致為由，拒絕理賠等事實，業據被上訴人提出三商人壽保戶服務卡、三
    商人壽保險股份有限公司八十八年十月二十二日三興字第八八０四四七號函、陸
    軍第十軍團司令部死亡勘驗證明書影本等為證，且為上訴人所不否認，堪信為真
    實。兩造所爭執者厥為保險人之免責事由，僅限於保險法第一百三十三條之規定
    ，或可由當事人自行約定？又被保險人邱士恭墜樓死亡，是否符合系爭傷害保險
    附約第五條第二項所定義之「意外傷害事故」？又是否符合系爭傷害保險附約第
    九條第二款所約定之「被保險人之故意行為」，而為保險人之除外責任？分述如
    下：
四、按保險法第一百三十三條規定，被保險人故意自殺，或因犯罪行為，所致傷害殘
    廢或死亡，保險人不負給付保險金額之責任。上開規定乃係例示保險人之免責任
    事由，並非限制保險人僅得在被保險人故意自殺，或因犯罪行為至傷殘死亡時，
    始得免責。依私法自治之原則，當事人間應可自由約定其他免責事由，且保險人
    基於不同之保險費率及風險承擔之考慮，除保險法第一百三十三條規定之保險人
    免責事由，另與被保險人為除外責任之約定，自無不當。故被上訴人主張系爭契
    約第九條約定保險人之除外責任：「被保險人直接因下列事由致成死亡、殘廢或
    傷害時，本公司不負給付保險金的責任。．．．二、要保人、被保險人的故意行
    為。．．．」，違反保險法第一百三十三條之強制規定，顯有誤會。
五、次按系爭保險契約第五條約定：「被保險人於本附約有效期間內，因遭受意外傷
    害事故，致其身體蒙受傷害而致殘廢或死亡時，依照本附約的約定，給付保險金
    。前項所稱意外傷害事故，指非由疾病引起之外來突發事故。」而所謂外來突發
    事故，即所謂意外傷害（或死亡）之定義，學說上有原因說及結果說之區別，採
    結果說不問原因是否出於意外，若結果出於意外者，即屬意外傷害或意外死亡。
    但採原因說時，必須導致傷害或死亡之原因係出於意外者，方屬意外傷害。若係
    結果出於意外，而原因非出於意外者仍非意外傷害或死亡，前者之適用對被保險
    人自然較為有利，但如保險契約之約款採「結果說」時，契約用語應僅概括使用
    「意外傷害或死亡」之字句。而本件上開保險契約已約定「遭外來突發之意外事
    故」等字句，應解釋為採「原因說」，又所謂「外來而突發之事故」，必須滿足
    下列二項之要件：一為外來的，意即限定引起事故之原因係出於自身以外外在環
    境（包括他人之行止）之變化，故內發疾病所導致之結果應排除在外。二為突發
    的，意即外在環境變化係急速的以致不可預期或出乎預料之外。」另被上訴人主
    張上訴人應給付死亡保險金，依舉證責任分配原則，自應就權利發生事實即被保
    險人前遭遇外來、突發之意外事故並以此意外事故為其死亡之直接、單獨原因之
    事實負與證之責（最高法院八十六年度台上字第一五五一號判決參照）。
六、本件被保險人邱士恭墜樓死亡，其死亡時面部朝下，臉部、頸部有圍深色圍巾，
    手戴手套、腳穿襪子、未穿鞋子，該大樓十三樓有一條垂吊之童軍短繩等情狀，
    業據派出所警員李世雄於原審結證屬實（見原審卷第七八、七九頁），其復於本
    院結證稱：死者有圍巾圍在脖子上，手套戴好的，沒有穿鞋子，水果刀是在現場
    垃圾桶的旁邊，童軍繩掛在欄杆上，像是從欄杆上滑下來；至於頂樓有無其他的
    繩子，當時沒有注意；繩子兩端本是完整的，繩有一端接頭有脫落、散開，繩子
    只掛在欄杆上，並沒有綁，所以他至下邊時還可以把繩子拉下來，當時死者身上
    只有一支鑰匙，有請管理員確認可能是五樓或七樓的住戶，結果我們用那支鑰匙
    ，確定可以打開死者住戶的門；當時懷疑是行竊，但在死者身上沒有查到其他財
    物，且至十一樓清查沒有失竊痕跡，研判是意外；有去十一樓查訪，沒有侵入及
    鞋印痕跡；水果刀已斷裂，是否為死者所有，當時沒有查證；死者身上沒有其他
    傷痕，應該沒有拿水果刀自殘；那條繩子是死者自己帶下去的或是頂樓現場拿的
    ，我無法判斷，但有問過家屬，家屬稱從沒有看過那條繩子等語（見本院卷第七
    四、七五頁），參酌本院勘驗現場結果，發現頂樓門如遭風吹即反鎖，此雖未記
    明筆錄，惟從附卷之相片足資證明（見本院卷第六三、六四頁）；頂樓有住戶繫
    繩子曬衣服；頂樓有三處出入口即頂樓門均有可能如遭風吹即反鎖等情，有勘驗
    筆錄及相片附卷可查（見本院卷第五九至六五頁）等情，足以證明(1)十二樓頂有
    樓梯間三個出入口，且出入門確有可能遭風吹而反鎖，如上樓頂之人忘記帶鑰匙
    ，確有可能因反鎖而無法下來。(2)童軍繩有可能是住戶曬衣服所繫之繩子，尚難
    證明該繩子為死者所有或其所攜帶。(3)童軍繩掛在欄杆上，繩子兩端本是完整的
    ，繩有一端接頭有脫落、散開，繩子只掛在欄杆上，並沒有綁，所以死者至下邊
    時還可以把繩子拉下來等情推斷，死者係頂樓門遭風吹反鎖，無法下樓回家，攀
    爬大樓外牆返家，而童軍繩掛在欄杆上，繩子兩端本是完整的，繩有一端接頭有
    脫落、散開，死者有可能以繩子攀爬時，繩之一端接頭發生脫落、散開致失足墬
    落，此非死者當時所可預料，屬突發之意外事故。(4)本件應無由疾病引起之外來
    突發事故。則死者攀爬十二層樓高大樓外牆，其係以此方法達到其返家之目的，
    自信以此方法確信不會摔落致死之發生，僅因繩之有一端接頭脫落、散開，致摔
    落致死，則此事故顯屬引起事故之原因係出於自身以外外在環境之變化，且為突
    發的，即外在環境變化係急速的以致不可預期或出乎預料之外之情形下所發生，
    堪以認定。從而上訴人主張死者主觀上對攀爬大樓外牆可能摔落致死之行為有所
    預見，卻以縱然摔落致死亦在所不惜之間接故意心態聽任其自然發展，並進而為
    攀爬行為，致發生墜樓死亡之結果一節，僅為上訴人之臆測，並未能舉證證明，
    又上訴人認為若連被保險人該等高度危險性之行為亦可列入系爭傷害險之保險範
    圍而認上訴人應予給付，對於保險法規定之意旨及保險制度之射倖性及傷害險設
    計之本意均將破壞殆盡，蕩然無存云云，惟若上訴人之主張可採，任何人行走於
    道路或從事旅遊登山、球類運動等活動，發生意外死亡，即無法獲得保險金之理
    賠，則此顯逾保險本旨，是上訴人所辯，殊難採信。基上所述，本件被保險人邱
    士恭之意外死亡，應符合「一為外來的，意即限定引起事故之原因係出於自身以
    外外在環境（包括他人之行止）之變化，故內發疾病所導致之結果應排除在外。
    二為突發的，意即外在環境變化係急速的以致不可預期或出乎預料之外」之要件
    。上訴人就權利發生事實即被保險人前遭遇外來、突發之意外事故並以此意外事
    故為其死亡之直接、單獨原因之事實已負舉證之責，至於上訴人主張本件被保險
    人邱士恭有之故意或犯罪行為，依舉證責任之轉換，應由上訴人復舉證之責，上
    訴人並未舉證證明，至於上訴人辯以：案發日期為八十七年八月廿八日，時值仲
    夏，台中市之氣溫非常悶熱，但被保險人卻圍有深色圍巾，其行為顯有不法之意
    圖云云，顯屬臆測之詞，尚難採信。本件事證已明，則上訴人於言詞辯論時，請
    求向陸軍第十軍團函調被保險人之相驗卷，核無必要。
七、本件被保險人墜落固係屬實，惟尚亦難證明其攀爬之原因非出於意外，應認被保
    險人出於意外之原因，且發生死亡之結果，依上開說明，仍屬突發之意外事故。
    至於何謂高度危險性之行為，既未於系爭契約明定，系爭契約亦未約定排除高度
    危險性之行為所致之傷害，上訴人抗辯高度危險性之行為不符合系爭傷害險之保
    險範圍云云，即屬無據。
八、從而，被上訴人本於保險契約之法律關係，請求上訴人應給付被上訴人貳佰萬元
    及自起訴狀繕本送達翌日即八十八年十一月十八日起至清償日止，按年息百分之
    五計算之利息，原審認為有理由，予以准許，並以兩造均陳明願供擔保，以代釋
    明，請求宣告假執行或免為假執行，均各酌定相當之擔保金額，併予准許，均於
    法有據，本件上訴人之上訴為無理由，應予駁回。
據上論結：本件上訴為無理由，依民事訴訟法第四百四十九條第一項、第七十八條，
判決如主文。
中      華      民      國    九十      年      六      月     十九     日
~B1民事第二庭審判長法  官  童有德
~B2                法  官  翁芳靜
~B3                法  官  黃永泉
右為正本係照原本作成。
如對本判決上訴，須於收受判決送達後二十日內向本院提出上訴書狀，其未表明上訴
理由者，應於提出上訴後二十日內向本院提出上訴理由書（須按他造人數附具繕本）
，並繳納送達用雙掛號郵票拾份（每份參拾肆元）。
上訴時應提出委任律師或具有律師資格之人之委任狀；委任有律師資格者，另應附具
律師及格證書及釋明委任人與受任人有民事訴訟法第四百六十六條之一第一項但書或
第二項（詳附註）所定關係之釋明文書影本。
~B                書記官  林玉惠
中      華      民      國    九十      年      六      月     二十     日
附註：
民事訴訟法第四百六十六條之一（第一項、第二項）
對於第二審判決上訴，上訴人應委任律師為訴訟代理人。但上訴人或其法定代理人具
有律師資格者，不在此限。
上訴人之配偶、三親等內之血親、二親等內之姻親，或上訴人為法人、中央或地方機
關時，其所屬專任人員具有律師資格並經法院認為適當者，亦得為第三審訴訟代理人
。
                                                                        Ｙ


司法院資訊處製作；財團法人民間司法改革基金會備份。
